臺灣彰化地方法院民事判決　100年度訴字第617號
原　　　告　黃鳳蓮
被　　　告　匯豐汽車股份有限公司
法定代理人　嚴凱泰
訴訟代理人　吳岳陵
上列當事人間債務人異議之訴事件，本院於民國100年10月6日言
詞辯論終結，判決如下：
    主  文
確認被告所持本院89年執字第5744號債權憑證所載之本票債權新
臺幣476,748元及自民國89年3月11日起至清償日止按年息百分之
6計算之利息對於原告不存在。
被告應給付原告新臺幣186,917元及自民國100年8月4日起至清償
日止，按年息百分之5計算之利息。
訴訟費用由被告負擔。
上開第二、三項原告勝訴部分，得假執行。
    事實及理由
一、按確認法律關係之訴，非原告有即受確認判決之法律上利益
    者，不得提起之，民事訴訟法第247條前段定有明文。又該
    條所謂即受確認判決之法律上利益，係指因法律關係之存否
    不明確，致原告在私法上之地位有受侵害之危險，而此項危
    險得以對於被告之確認判決除去之者而言，最高法院42年台
    上字第1031號判例可資參照。本件原告主張其並非下述系爭
    本票之發票人，其簽名係被偽造，不應負發票人之責任，為
    被告否認，原告財產自有受侵害之危險，且該危險能以本件
    確認判決除去，本院自應准許原告提起本件確認之訴，先此
    敘明。
二、原告之主張與聲明：被告持有原告被偽造與訴外人李天輝、
    黃政宏於民國（下同）88年12月9日所共同簽發，面額新臺
    幣（下同）476,748元、到期日為89年3月10日之本票一紙（
    下稱系爭本票），經被告提示未獲付款，依票據法之規定向
    本院聲請89年度票字第1346號民事裁定准予對系爭本票強制
    執行。嗣因被告調查原告等人並無財產，依強制執行法第27
    條規定，請求本院換發89年執癸字第5744號債權憑證，其上
    載明本票債權為476,748元及自89年3月11日起至清償日止按
    年息百分之6計算之利息，以利確保債權。惟系爭本票並非
    原告簽名，自無依票據法第5條規定應負簽發票據之發票人
    責任可言。又系爭本票雖經換發債權憑證，然嗣已逾票據法
    第22條第1項：「票據上之權利，對匯票承兌人及本票發票
    人，自到期日起算；見票即付之本票，自發票日起算；三年
    間不行使，因時效而消滅。」3年之期間未經執行，顯然已
    罹於時效，依票據法第144條第1項規定，原告自得主張時效
    抗辯拒絕給付。又被告持據系爭本票與前述債權憑證，經向
    本院聲請強制執行，取得原告於彰化銀行鹿港分行之存款18
    6,917元，係屬無法律上原因受有利益，原告依民法第179條
    規定，得請求被告返還，爰聲明請求：確認被告所持本院89
    年執字第5744號債權憑證所載之本票債權476,748元及自89
    年3月11日起至清償日止按年息百分之6計算之利息對於原告
    不存在。被告應給付原告186,917元及自起訴狀繕本送達被
    告翌日起至清償日止，按年息百分之5計算之利息。並願供
    擔保請准宣告假執行。
三、被告則聲明請求駁回原告之訴，抗辯略稱：原告主張系爭本
    票，原告之簽名係他人偽造，並非原告之簽名，認無須負票
    據之發票人責任，卻同時又主張時效抗辯，以時效抗辯為債
    務人特有之權利，原告既主張時效抗辯，即自認係債務人，
    則原告之攻防方法與其訴之聲明為不兩立之主張，實是自相
    矛盾。又原告與訴外人李天輝（即主債務人）簽發系爭本票
    當時為夫妻關係，夫妻之間互相作保在社會中當屬常態，如
    原告簽名真係偽造，何不在89年第一次受強制執行時即提起
    ？原告既已同意擔任其夫之貸款債務保證人並簽下本票，今
    卻又主張其非票據之發票人，難讓人不聯想原告係為了推卸
    其所應負之法律責任而拖延訴訟。再者，倘若本票上原告簽
    名真係他人偽造，則共同發票人李天輝及黃政宏皆難逃刑法
    第201條意圖供行使而偽造有價證券之罪嫌。又原告主張被
    告就原告之財產聲請強制執行，為無法律上之原因而受利益
    ，依同上理由，亦非可採。原告明知係系爭本票之發票人，
    卻為了推卸法律責任而為不實之聲明，原告應負偽證罪責，
    及刑法第171條對不特定人之誣告罪，依法應數罪併罰，分
    別論處七年及一年以下有期徒刑。此外，時效完成後，依民
    法第144條之規定，債務人得拒絕給付。是消滅時效完成之
    效力，祇發生拒絕給付抗辯權，並非請求權當然消滅，此有
    最高法院29年上字第1195號判例可資參照，故即使債權憑證
    已逾時效，其原有之法律關係並不因而消滅，僅是債務人取
    得一拒絕履行之抗辯權而已。基此，原告既是本件之債務人
    ，被告對原告有票款請求權存在，即具有正當權源，被告對
    原告財產所為之強制執行收取原告銀行存款186,767元，當
    難謂有民法第179條無法律上之原因而受有利益之情事。退
    步言之，原告主張系爭本票非其親簽，認被告債權不存在，
    惟於言詞辯論中表示，本票上之簽名雖非其所親簽，但本票
    上所蓋之章很像其之前在用之木刻小章等語，故系爭本票是
    否為原告所親簽仍存有疑義。按表見代理乃係無代理權，而
    在外觀上足使第三人信其為有代理權之事實，本人因而應負
    授權人責任，此旨在衡平本人之利益與社會交易安全。準此
    ，原告若將簽名、用印及接洽事務等一切事務之代理權授予
    他人，就其內部授與簽發票據代理權，縱欠缺以書面為之，
    既有因自己之行為為表見代理之事實，則本於票據為無因證
    券、流通證券，並依舉重以明輕之法理，亦應認仍有民法第
    169條前段關於表見代理規定之適用，以維護票據之流通及
    交易之安全。就本案觀之，訴外人李天輝和原告在當時既為
    夫妻關係，夫妻之間互相作保在社會中當屬常態，且訴外人
    李天輝以原告配偶之身分，持有原告之身分證及印章，雖欠
    缺書面為之，惟在外觀上已有足使被告信其為有代理權之事
    實，原告因而亦應負授權人責任，至於訴外人李天輝是有否
    竊取原告之身分證及印章而簽發本票之事實，則應非民法所
    問。故縱系爭本票確非原告所親簽，原告亦應依民法表見代
    理之規定負票據責任。
四、兩造不爭執事項：
１、被告持有之系爭本票形式為原告、李天輝、黃政宏所共同簽
    發，供李天輝向被告分期購車所用，且經聲請本院89年度票
    字第1346號民事裁定准予強制執行確定。被告並據系爭本票
    裁定以查無可供執行之財產，聲請本院89年度執字第5744號
    強制執行事件，逕予發給債權憑證終結程序。
２、被告持系爭本票與上述債權憑證為執行名義，聲請本院100
    年度司執字第19360號強制執行事件程序，已收取原告於銀
    行之存款186,776元，本院並亦核發扣押收取原告薪資之命
    令，繼續查扣原告之薪津。
五、得心證之理由：
１、兩造不爭執事項並有相符之系爭本票、（購車）分期申請表
    、前開民事裁定、確定證明書、債權憑證、扣押收取命令等
    影本在卷可稽，本院亦調閱前述民事裁定、執行事件之案卷
    核屬相合，自可信為真正。
２、原告主張未於系爭本票上簽名，自不負票據債務部分，被告
    否認，抗辯如上。經查，參酌證人李天輝所述：「（系爭本
    票）是我開的，是買車所開的本票，本票上面的原告黃鳳蓮
    簽名是我簽的，原告黃鳳蓮的印章是從家裡拿的，我簽原告
    的姓名及蓋她的印章是經過原告的同意。（本院89年票字第
    1346民事裁定的送達證明書）不是我簽的，住址沒有錯，是
    我的章，但我不知道是誰蓋的，當時我可能在台北，跟我住
    在一起是原告跟小孩，父母沒有跟我們住一起，但原告的母
    親就住我們家對面。……我有盜用過原告的印章及偷賣機車
    沒錯，但本件購車確實有經過原告同意，各別的行為不能混
    為一談，（與原告）離婚判決我都沒有接到通知單，沒有到
    過庭，偷賣機車部分有判我行使偽造私文書，竊盜部分也是
    原告撤回告訴。」等語，本院並比對卷附原告當庭簽名字跡
    與李天輝於本票上簽名之字跡，就字體、字形之整體比較，
    容信系爭本票上原告之簽名係近於李天輝所為，而異由原告
    親簽，故此部分許天輝證述應可採取。惟就是否由原告同意
    且授權簽名、蓋章部分，既經原告否認，並慮以李天輝曾有
    過不法使用原告印章之行為，暨此部分行為亦相關證人民、
    刑事責任委有自身利害關係，從而，李天輝此部分證言未足
    遽採，此外，被告對此有利於已之事項，迄未另舉積極事證
    證明，故被告抗辯原告應有同意、授權於系爭本票上簽名、
    蓋章部分尚不足採取。
３、承上，被告另抗辯原告應負表現代理責任部分，按民法第16
    9條係規定：「由自己之行為表示以代理權授與他人，或知
    他人表示為其代理人而不為反對之表示者，對於第三人應負
    授權人之責任。」，則於僅可證明李天輝當時與原告為夫妻
    、持用原告之印章，代簽原告之姓名，均屬李天輝自為之行
    為外觀，無可論有原告行為介入，且被告亦未另舉證原告知
    而不為反對之表示等情形下，被告此部分抗辯之詞自不足採
    取，原告主張其不應負系爭本票之責任可加採取。
４、前述本院准系爭本票可強制執行之民事裁定書收受人係李天
    輝，有該卷所附之送達證書可稽，雖李天輝否認為其簽收，
    但亦無據證明係由原告收受。又本院89年度執字第5744號強
    制執行事件，係被告狀陳債務人無可供執行之財產，逕聲請
    核發債權憑證終結，顯未足證明原告早知有系爭本票之債務
    ，故被告抗辯稱原告前均未異議此債務部分，自有誤會。況
    系爭本票原告既不須負票據責任，已如上述，從而，被告於
    本院100年度司執字第19360號強制執行事件程序，已收取原
    告於銀行之存款186,776元部分，自係無法律原因而受益，
    致原告受有損害，原告主張被告應返還之，可加採取。
綜上，原告請求確認被告所持本院89年執字第5744號債權憑證所
載之本票債權476,748元及自89年3月11日起至清償日止按年息百
分之6計算之利息對於原告不存在。及被告應給付返還原告186,9
17元及加給自起訴狀繕本送達翌日即100年8月4日起至清償日止
，按年息百分之5計算之法定遲延利息部分，應予准許。
六、原告勝訴合於假執行部分（確認之訴本無得宣告得假執行）
    ，未逾50萬元，本院應依職權宣告如主文所示。
結論：原告之訴有理由，並依民事訴訟法第78條、第389條第1項
第5款，判決如主文。
中    華    民    國  100    年    10    月    27    日
                  民事第三庭    法  官  洪榮謙
以上正本係照原本作成。
如對判決上訴，應於判決送達後20日內向本院提出上訴狀。如委
任律師提起上訴者，應一併繳納上訴審裁判費。
中    華    民    國  100    年    10    月    27    日
                                書記官  蔡亦鈞